ACORDAO-COMPLETO-2505051

ACÓRDÃO 12374/2021 ATA 32/2021 - SEGUNDA CÂMARA

VISTOS, relatados e discutidos estes autos de embargos de declaração opostos pela Caixa Econômica Federal contra o Acórdão 2988/2021-TCU-Segunda Câmara;
ACORDAM os Ministros do Tribunal de Contas da União, reunidos em sessão da Segunda Câmara, diante das razões expostas pelo Relator, com fundamento no art. 71, inciso III, da Constituição Federal e nos arts. 1º, inciso V, 39, inciso II, e 45 da Lei 8.443/1992, em:
9.1. conhecer e rejeitar os embargos de declaração;
9.2. dar ciência desta deliberação à Caixa Econômica Federal.

Embargos de declaração (peça 21) opostos pelos interessados contra o Acórdão 2.988/2021-TCU-2ª Câmara, Ministro-Relator Aroldo Cedraz

Segunda Câmara

Caixa Econômica Federal.

3. Interessados/Responsáveis:
3.1. Interessados: Bruno Henrique Vieira Rocha (XXX.897.367-XX); Renato Petroni Dardis Bueno Rezende (XXX.792.068-XX); Vitor Hugo Goncalves Ferreira (XXX.084.867-XX).

13.1. Ministros presentes: Bruno Dantas (Presidente), Augusto Nardes, Aroldo Cedraz (Relator) e Raimundo Carreiro.
13.2. Ministros-Substitutos presentes: Marcos Bemquerer Costa e André Luís de Carvalho.

AROLDO CEDRAZ

Transcrevo abaixo Relatório da Secretaria de Fiscalização de Integridade de Atos e Pagamentos de Pessoal e de Benefícios Sociais - Sefip, peça 33, que obteve anuência de seus dirigentes, peça 34.
1.	Cuida-se, nesta etapa, de analisar os embargos de declaração (peça 21) opostos pelos interessados contra o Acórdão 2988/2021-TCU-Segunda Câmara, Ministro-Relator Aroldo Cedraz (peça 10) . 
HISTÓRICO
2.	Esta Corte de Contas, por meio do Acórdão 2988/2021-TCU-Segunda Câmara, Ministro-Relator Aroldo Cedraz (peça 10) , entendeu que os atos de admissão dos interessados neste processo são ilegais, em face de contratação extemporânea fora do prazo de validade do concurso, ainda que tais contratações estivessem respaldadas por decisão judicial não transitada em julgado nos autos da Ação Civil Pública n. 0000059-10.2016.5.10.0006, em curso na Justiça do Trabalho da 10ª Região, que estendeu por prazo indeterminado (até o trânsito em julgado) a validade dos concursos regidos pelos editais 001/2014-NM e 001/2014-NS, o que teria lastreado a contratação dos interessados (peças 27/28) . 
3.	Informa-se que a referida decisão do TCU ainda determinou à Caixa Econômica Federal o acompanhamento dos desdobramentos da Ação Civil Pública n. 0000059-10.2016.5.10.0006, devendo aquela Unidade Jurisdicionada tornar sem efeito os atos de admissão dos interessados, caso a sentença judicial a eles favorável fosse desconstituída (peça 10) .
EXAME TÉCNICO
4.	Nesse contexto, sobreveio a oposição de embargos de declaração (peça 21) cujas alegações podem ser assim sumariadas:
a) invoca contradição da decisão da Corte de Contas ao julgar ilegal os atos de admissão dos interessados em face de contratação fora do prazo do concurso; mas, ao mesmo tempo, reconhece a existência de decisão judicial na Ação Civil Pública n. 0000059-10.2016.5.10.0006 favorável aos funcionários por ter prorrogado o prazo de validade do concurso até o trânsito em julgado;
b) alega omissão do Acórdão desta Corte de Contas nos presentes autos por não ter enfrentado a impossibilidade de realização de novos concursos enquanto vigente a decisão judicial que prorrogou aqueles regidos pelos editais 001/2014-NM e 001/2014-NS; além de não ter enfrentado, igualmente, a "satisfatividade do cumprimento da decisão judicial e, consequentemente, a não precariedade dos atos nela fundados." 
Análise dos embargos opostos
5.	De antemão, esclarece-se, de imediato, que os embargos de declaração devem ser conhecidos e no mérito acolhidos, vez que as decisões judiciais previstas na sentença e no respectivo recurso ordinário amparam a contratação dos interessados, não havendo o que se falar em extemporaneidade do prazo de validade dos concursos regidos pelos editais 001/2014-NM e 001/2014-NS da Caixa Econômica Federal, conforme restou consignado no Acórdão deste TCU, mostrando-se que a decisão desta Corte de Contas, de fato, é contraditória em seus próprios fundamentos. 
6.	Eis o excerto da ementa da decisão judicial que assegura a contratação dos interessados:
 (...) CAIXA ECONÔMICA FEDERAL. CONCURSO PÚBLICO PARA CADASTRO DE RESERVA. REITERAÇÃO DE ABERTURA DE CONCURSOS PÚBLICOS. AUSÊNCIA DE MOTIVAÇÃO. PRINCÍPIO DA MORALIDADE. INOBSERVÂNCIA. No julgamento do RE 837311/PI (repercussão geral) prevaleceu no âmbito do exc. STF a tese jurídica de que é possível a realização de concurso público para a formação , tão somente, de cadastro de reserva. Porém, tal entendimento não autoriza abertura de inúmeros e sequenciais concursos públicos, sem a devida motivação explícita e comprovada. Nos termos do art. 173 da Constituição da República, as empresas públicas sujeitam-se "ao regime jurídico próprio das empresas privadas, inclusive quanto aos direitos e obrigações civis, comerciais, trabalhistas e tributárias"  (inciso II) ; mas também obedecem aos princípios de legalidade, impessoalidade, moralidade, publicidade e eficiência, nos termos do caput do artigo 37 da Carta da República, resultando que as empresas públicas devem obediência aos princípios da administração pública relativamente à investidura em seus cargos ou em seus empregos públicos. Assim definido, impõe-se o deferimento dos pleitos formulados pelo Ministério Público do Trabalho, autor da ação civil pública ajuizada, relativamente à prorrogação dos prazos de validade dos concursos públicos lançados nos Editais de nº 001/2014-NM e 001/2014-NS, até o trânsito em julgado da presente ação, bem como de que, em caso de abertura de novo edital de certame, seja ressalvada a prioridade dos aprovados nos certames 001/2014-NM e 001/2014-NS, resguardando-se, ainda, os direitos dos empregados admitidos por força da antecipação da tutela deferida na primeira instância, de permanecerem no cargo. Recurso da ré conhecido e parcialmente provido.
7.	Quanto ao item "b" dos embargos de declaração, informa-se que o próprio Recurso Ordinário na Ação Civil Pública n. 0000059-10.2016.5.10.0006 cuidou de esclarecer, ou seja, reconheceu o direito dos empregados admitidos, por força da antecipação de tutela deferida na primeira instância, permanecerem no cargo/emprego; e também autorizou a abertura de novos concursos públicos pela Caixa Econômica Federal, ressalvando-se apenas o direito de prioridade na convocação dos aprovados nos certames 001/2014-NM e 001/2014-NS.
CONCLUSÃO
8.	Conclui-se, portanto, que este Tribunal poderá conhecer os embargos de declaração opostos, para no mérito, dar provimento, sugerindo, ainda, o sobrestamento do julgamento dos presentes autos, nos termos do art. 157 do RITCU, até o trânsito em julgado da Ação Civil Pública n. 0000059-10.2016.5.10.0006, que, até o presente momento, confere legalidade à contratação dos interessados.
PROPOSTA DE ENCAMINHAMENTO
9.	De conformidade com o preceituado no artigo 71, inciso III, da Constituição Federal de 1988; c/c os arts. 1º, inciso V, e 39, incisos I e II, da Lei 8.443/1992, c/c os artigos 1º, inciso VIII, 260, §§ 1º e 2º, do Regimento Interno/TCU, e tomando por base as verificações feitas pela unidade técnica, na forma prevista no artigo 260, caput, do Regimento Interno-TCU, propomos as seguintes medidas:
a) conhecer do presente embargo de declaração, para, no mérito, dar-lhe provimento, sugerindo o sobrestamento do julgamento dos presentes autos, nos termos do art. 157 do RITCU, até o trânsito em julgado da Ação Civil Pública n. 0000059-10.2016.5.10.0006, que, até o presente momento, confere legalidade à contratação dos interessados;
b) dar ciência desta deliberação ao interessado.
	É o Relatório.

8.1. Andre Luiz Viviani de Abreu (116.896/OAB-RJ) e outros, representando Caixa Econômica Federal.

Procurador Júlio Marcelo de Oliveira.

EMBARGOS DE DECLARAÇÃO. CONHECIMENTO. INEXISTÊNCIA DE OMISSÃO, OBSCURIDADE OU CONTRADIÇÃO NA DELIBERAÇÃO EMBARGADA. REJEIÇÃO.

ATOS DE ADMISSÃO (ADS)

Secretaria de Fiscalização de Integridade de Atos e Pagamentos de Pessoal e de Benefícios Sociais (Sefip).

Cuidam os autos de embargos de declaração opostos pela Caixa Econômica Federal - Caixa contra Acórdão 2988/2021-TCU-Segunda Câmara, que considerou ilegais os atos de admissão emitidos pela empresa.
2.	Preliminarmente, registro que, uma vez preenchidos os requisitos de admissibilidade insculpidos nos arts. 32, inciso II, e 34, da Lei nº 8.443/1992, c/c os arts. 277, inciso III, e 287, do Regimento Interno do TCU, conheço dos embargos de declaração oposto pela Caixa. Em relação à natureza dos embargos declaratórios, julgo relevante transcrever o seguinte excerto do Acórdão 1218/2015-TCU-Plenário:
	"Antes de tratar especificamente dos argumentos trazidos pelos embargantes, lembro que essa espécie recursal, cujo objetivo é sanar eventuais omissões, obscuridades ou contradições, não deve ser manejada para rediscussão de mérito, o que representa, na prática, a possibilidade de repetição de um mesmo recurso, ferindo os princípios da singularidade, da isonomia e da celeridade processual. Os embargos declaratórios devem ter como fundamentação a obscuridade (falta de clareza na redação do julgado) , contradição (existência de proposições inconciliáveis entre si) e omissão (falta de pronunciamento judicial sobre matéria que deveria ter sido apreciada pelo juiz) ."
3. 	Em síntese, a embargante sustenta que: 
	i) há contradição da decisão da Corte de Contas ao julgar ilegal os atos de admissão dos interessados em face de contratação fora do prazo do concurso, ao mesmo tempo em que reconhece a existência de decisão judicial na Ação Civil Pública n. 0000059-10.2016.5.10.0006 favorável aos funcionários por ter prorrogado o prazo de validade do concurso até o trânsito em julgado;
b) há omissão no Acórdão por não ter enfrentado a impossibilidade de realização de novos concursos desde 2016, porquanto vigente os de 2014, por força da decisão judicial.
4.	Os argumentos não se sustentam, uma vez que ignoram que em nosso ordenamento jurídico vigora o princípio da independência das instâncias, que respalda a atuação desta Casa de Contas nos aspectos de sua competência constitucional e legal. Assim, as decisões em outros processos da esfera criminal e civil não vinculam a decisão do TCU, exceto quando a decisão proferida na instância penal taxativamente declare a inexistência do fato ou a negativa da autoria, o que, até o momento, não ocorreu no caso concreto. O STF e o STJ corroboram esta tese nos Mandados de Segurança 26.969-DF e 25.880-DF, MS 7080-DF, MS 7138-DF e 7042-DF. No mesmo sentido são os Acórdão 3036/2015-TCU-Plenário, relatado pelo Ministro Marcos Bemquerer, 7.752/2015-1ª Câmara, relatado pelo Ministro José Múcio e 7.123/2014-1ª Câmara, relatado pelo Ministro Bruno Dantas.
5. 	Não há que se falar em contradição ou omissão. O acórdão embargado abordou claramente a ilegalidade das admissões ocorridas fora do prazo de validade do edital. Ademais, a decisão judicial que prorrogou o prazo do concurso foi devidamente abordada e considerada no referido acórdão, haja vista a ausência de determinação para o desfazimento imediato das contratações, sendo determinado à empresa acompanhar os desdobramentos da referida ação e adotar as medidas pertinentes em caso de desconstituição da sentença que estendeu a validade do concurso público, conforme item 9.2.1 do acórdão embargado, dependendo a estabilidade dessas contratações unicamente do que for decidido pelo Poder Judiciário, independentemente da ilegalidade atribuída aos atos pelo TCU.  
6. 	Sobre a impossibilidade de realização de novo certame, isso não é objeto de discussão nestes autos. Aqui, discute-se apenas a legalidade dos atos emitidos pela Caixa, nos termos da deliberação embargada.
7. 	Considerando não haver qualquer contradição ou omissão na deliberação combatida, não há o que ser corrigido mediante embargos, que devem ser conhecidos e rejeitados, mantendo-se inalterada a deliberação questionada.
8.	Por fim, à luz do que foi exposto acima, em especial, em homenagem ao princípio da independência das instâncias, exposto no item 4, discordo da proposta da Sefip em dar provimento aos embargos declaratórios e sobrestar o julgamento dos presentes autos, nos termos do art. 157 do RITCU, até o trânsito em julgado da Ação Civil Pública n. 0000059-10.2016.5.10.0006.
TCU, Sala das Sessões, em 14 de setembro de 2021.
AROLDO CEDRAZ 
Relator